【裁判字號】    99,交聲,773
【裁判日期】    990712
【裁判案由】    違反道路交通管理處罰條例聲明異議
【裁判全文】
臺灣士林地方法院交通事件裁定         99年度交聲字第773號
原處分機關  交通部公路總局臺北區監理所基隆監理站
異  議  人
即受處分人  甲○○
上列異議人即受處分人因違反道路交通管理處罰條例案件，對於
交通部公路總局臺北區監理所基隆監理站民國99年6月15日基監
字第裁42-C00000000號裁決不服（原舉發案號：臺北縣政府警察
局舉發違反道路交通管理事件通知單北縣警交大字第C00000000
號），聲明異議，本院裁定如下：
    主  文
原處分撤銷。
甲○○汽車駕駛人，駕駛汽車經測試檢定酒精濃度超過規定標準
，吊扣小型車普通駕駛執照（即自用小客車駕駛執照）拾貳個月
，並應參加道路交通安全講習。
    理  由
一、按汽車駕駛人飲用酒類或其他類似物後其吐氣所含酒精濃度
    超過每公升0.25毫克或血液中酒精濃度超過百分之0.05以上
    者，不得駕車，道路交通安全規則第114條第2款定有明文。
    次按汽車駕駛人，駕駛汽車經測試檢定有酒精濃度超過規定
    標準者，處新臺幣（下同）15,000元以上60,000元以下罰鍰
    ，並當場移置保管其車輛及吊扣其駕駛執照1年，另應接受
    道路交通安全講習，道路交通管理處罰條例第35條第1項第1
    款、第24條第1項第2款亦有明文規定。
二、原處分意旨略以：異議人即受處分人甲○○於民國99年6月6
    日15時50分許，駕駛其所有之車牌號碼HR-0645號自用小客
    車（下稱系爭車輛）行經臺北縣汐止市○○路206號前，為
    警攔查舉發其有「酒後駕車、吐氣所含酒精濃度每公升1.38
    毫克」之違規。嗣異議人於舉發通知單上所載之應到案日期
    前就吊扣駕照部分向原處分機關提出申訴，原處分機關仍認
    有前開違規行為，乃於99年6月15日以異議人有「汽車駕駛
    人酒精濃度超過規定標準（0.55以上）」之違規事實，依道
    路交通管理處罰條例第35條第1項第1款、第24條之規定，處
    異議人吊扣大客車職業駕駛執照12個月，並施以道路交通安
    全講習。
三、異議意旨略以：大客車駕照乃伊生活工具，且伊係駕駛小客
    車違規，請予以扣小客車執照，勿扣大客車駕照等語。
四、經查：
  (一)本件異議人即受處分人甲○○於前揭時、地，駕駛系爭車
      輛，因酒後駕車，呼氣中所含酒精濃度為1.38mg/l之違規
      ，經警當場攔查舉發本件違規之事實，為異議人所不爭，
      並有臺北縣政府警察局北縣警交大字第C00000000號舉發
      違反道路交通管理事件通知單1紙在卷可稽（見本院卷第
      8頁），此部分事實洵堪認定，合先敘明。
  (二)按道路交通管理處罰條例第35條第1項僅規定「吊扣其駕
      駛執照一年」，並未明定其駕駛執照之種類，則有關吊扣
      、吊銷駕駛執照處分效力與執行方式之法令依據，當係依
      據道路交通管理處罰條例第68條規定，而該條業於94年12
      月14日修正公布，並自95年3月1日施行。修正前之道路交
      通管理處罰條例第68條原規定：「汽車駕駛人，因違反本
      條例及道路交通安全規則之規定，受吊扣或吊銷駕駛執照
      處分時，吊扣或吊銷其持有各級車類之駕駛執照」，其立
      法意旨在於違規行為對道路交通秩序之維持及道路交通安
      全已生較大之影響，故規定吊扣或吊銷其持有各級車類之
      駕駛執照，以限制其繼續駕車行駛道路之權利，其係屬駕
      駛行為之限制，並不因所持駕駛執照種類不同而有所差異
      。惟因考量原條文將違法或違規駕駛人所持有各級車類之
      駕駛執照一併吊銷或吊扣，失之過酷，對於人民工作與生
      活影響過鉅，有違比例原則，經與交通部協商後，乃將其
      中「受吊扣處分者，吊扣其持有各級車類之駕駛執照」部
      分之規定刪除（修法過程，詳參立法院公報94卷48期3430
      號第二冊第107-136頁、94卷70期3452號第135-141頁），
      則修正後道路交通管理處罰條例第68條之規定，既已刪除
      「吊扣」等字，而僅餘「吊銷」等字，依「明示其一，排
      除其他」之法理，該條應係明示排除「吊扣駕駛執照處分
      時，吊扣其持有各級車類之駕駛執照」之規定，而僅餘「
      吊銷駕駛執照處分時，始吊銷其持有各級車類之駕駛執照
      」之規定，而限縮修正前條文之適用範圍。循此以觀，駕
      駛人違反道路交通管理處罰條例第35條第1項第1款之規定
      而受吊扣駕駛執照處分時，依修正後同法第68條規定並參
      照其修正意旨，應僅得吊扣違規或違法當時駕駛車類之駕
      駛執照，否則將造成同一違規或違法行為，因受處分人持
      有駕駛執照種類之不同，而異其處分之結果。況酒醉駕車
      行為係製造法所不容許之風險，以風險製造之立場觀之，
      並不因駕駛車輛種類之不同，而有所差別，但從風險實現
      之觀點而言，酒醉駕駛車類之不同，其對於交通安全衍生
      之實害結果也有所差異，如駕駛人駕駛低一級之車類違反
      本條例之規定時，不論其所造成之實害結果，而一律吊扣
      駕駛人所持有之各類駕照，亦有違相同事件相同處理，不
      同事件不同處理之平等原則（臺灣高等法院暨所屬法院97
      年法律座談會刑事類提案第40號可參）。準此，參諸上開
      道路交通管理處罰條例第68條之修正過程與修正理由，行
      為人有道路交通管理處罰條例第35條第1項第1款所規定之
      違規行為，須吊扣駕駛執照時，應僅能吊扣行為人違法或
      違規當時駕駛車輛所憑之駕駛執照，不得再吊扣行為人所
      持有、與駕駛違規車輛無關之其他各級車類駕駛執照至明
      。經查：
    1.本件異議人於上開酒後駕車違規行為時，係駕駛普通自小
      客車，且因晉級考照而僅持有大客車職業駕駛執照之事實
      ，有卷附舉發違反道路交通管理事件通知單、汽車駕照基
      本資料各1份在卷可憑（見本院卷第8頁、第9頁），又原
      處分機關於本件移送書意見欄中已載明：「對於『酒後駕
      車』之違規事實為異議人所不爭執，惟對本站裁決吊扣其
      職業大客車駕駛執照12個月，爰聲明異議」等語明確（見
      本院卷第2頁），是原處分機關所吊扣者，乃異議人所稱
      之大客車職業駕駛執照無疑，然本件異議人因飲用酒類後
      駕駛普通自小客車，且經檢測呼氣中所含酒精濃度為1.38
      mg/l之情形（99年6月6日），已在道路交通管理處罰條例
      第68條修正公布施行後，揆諸前開修法經過及說明，異議
      人違規當時既係駕駛普通自小客車，依法僅得以吊扣異議
      人所持有該級車類之駕駛執照，而異議人持有之駕駛執照
      雖為大客車職業駕駛執照，現實上並無小客車普通駕駛執
      照可供吊扣，然此係因目前道路交通主管機關對於駕駛執
      照之管理，係採取「一照原則」（即道路交通安全規則第
      61條同類駕駛執照之一人一照原則），故對駕駛人持高一
      級駕駛執照者，並未核發低一級車類之駕駛執照，惟此部
      分究屬執行層面之技術問題，實際上可利用電腦資料處理
      或在大客車職業駕駛執照註記等方式，達到吊扣異議人小
      客車普通駕駛執照之目的，殊不能因異議人無該級駕駛執
      照可供吊扣此技術層面之困難，而逕行吊扣異議人所持有
      之大客車職業駕駛執照，此舉顯與修正後道路交通管理處
      罰條例第68條之規定未合，並將剝奪異議人駕駛大客車之
      權利，亦對其工作權造成極大損害。原處分機關所採取之
      行政行為之方法所造成之損害與目的利益顯失均衡，難認
      適法，技術層面的問題，要難據為原處分並無不當之理由
      。
    2.另移送書中雖引交通部97年1月24日交路字第0970015997
      號函函釋以為據。惟按法官依據法律獨立審判，憲法第80
      條定有明文；各機關依其職掌就有關法規為釋示之行政命
      令，法官於審判案件時，固可予以引用，但仍應依據法律
      ，表示確信之法律見解，並不受其拘束；司法行政機關所
      發司法行政上之命令，如涉及審判上之法律見解，僅供法
      官參考，法官於審判案件時，亦不受其拘束（司法院大法
      官會議釋字第216號解釋意旨參照），是交通部上開函釋
      僅得供本院參考，本院不受其拘束，附此敘明。
五、綜上所述，異議人確有上開酒後駕車之違規行為，原處分機
    關依道路交通管理處罰條例第24條規定，處道安講習處分部
    分，核無違誤，然原處分機關未審酌「吊扣駕駛執照12個月
    」規範之目的，在異議人未領有小客車普通駕駛執照之情況
    下，而為吊扣異議人大客車職業駕駛執照12個月部分之裁決
    ，即難認合法。另原處分關於道路交通安全講習部分之裁處
    內容，雖未據異議人聲明異議，然按聲明異議屬一種司法救
    濟途徑，由法院審查受處分人所涉之違規事實是否成立，及
    原處分所適用之法條是否正確、裁罰是否適當，因法院負有
    司法審查之作用，對原處分失當時，應自為處分，就罰鍰、
    吊照及安全講習等處罰效果，宜為一併重新諭知（臺灣高等
    法院暨所屬法院98年法律座談會刑事類提案第23號決議可佐
    ），此部分係原處分機關基於前開單一交通違規行為所為處
    分之一部，且異議人對其中吊扣駕駛執照部分已表明不服之
    旨如前，自應認其已對該案之處分全部聲明不服，本院自應
    併予審究，且本件酒後駕車為一個違規行為，吊扣處分及施
    以道路交通安全講習部分無從區分，從而，應認異議人提起
    本件異議為有理由，本院自應將原處分撤銷，另為裁罰如主
    文第2項所示，以期適法。
據上論斷，應依道路交通案件處理辦法第20條前段，裁定如主文
。
中    華    民    國    99    年    7     月    12    日
                        交通法庭法  官  謝佳純
以上正本證明與原本無異。
如不服本裁定應於裁定送達後 5日內向本院提出抗告狀。
                                書記官  阮弘毅
中    華    民    國    99    年    7     月    12    日

司法院資訊處製作；財團法人民間司法改革基金會備份。
